【裁判字號】    95,聲判,78
【裁判日期】    950905
【裁判案由】    聲請交付審判
【裁判全文】
臺灣高雄地方法院刑事裁定              95年度聲判字第78號
聲  請  人  甲○○○
代  理  人  張榮作律師
被      告  乙○○○
上列聲請人因告訴被告詐欺案件，不服台灣高等法院高雄分院檢
察署檢察長於民國95年8 月2 日駁回再議之處分（95年度上聲議
字第962 號），聲請交付審判，本院裁定如下：
    主  文
聲請駁回。
    理  由
一、聲請交付審判意旨略以：被告乙○○○於民國94年12月底以
    提供房地予聲請人甲○○○抵押擔保為由，陸續向聲請人借
    得新台幣（下同）1,000,000 元，並同時簽發同額之本票交
    付聲請人，嗣聲請人要求被告辦理抵押設定登記，被告竟藉
    詞房地為其配偶所有並非其名下資產而拒絕提供，惟查被告
    名下之不動產早於其向聲請人借款時即已遭查封拍賣，而被
    告固曾於93年間向聲請人借款，然該筆借款已經返還而與本
    件無關，被告謊稱欲提供借款擔保，使聲請人陷於錯誤而交
    付款項，自已成立刑法第339 條第1 項之詐欺罪嫌，然臺灣
    高雄地方法院檢察署檢察官未予查明系爭借款並非93年間之
    借款債務，竟就被告前揭犯行，誤為不起訴處分，經聲請人
    聲請再議後，臺灣高等法院高雄分院檢察署檢察長亦認原不
    起訴處分之認事用法均無不合，而予維持，顯亦有所違誤，
    爰依法聲請交付審判等語。
二、按告訴人不服上級法院檢察署檢察長認再議為無理由而駁回
    之處分者，得於接受處分書後10日內委任律師提出理由狀，
    向該管第一審法院聲請交付審判。法院認為交付審判之聲請
    不合法或無理由者，應駁回之；刑事訴訟法第258 條之1 、
    第258 條之3 第2 項前段分別定有明文。經查，本件聲請人
    以被告涉犯詐欺罪嫌提出告訴，經臺灣高雄地方法院檢察署
    檢察官為不起訴處分後，聲請人不服，聲請再議亦經臺灣高
    等法院高雄分院檢察署檢察長以再議為無理由而予以駁回，
    聲請人於95年8 月21日收受前開再議駁回處分書，並於同日
    委任律師向本院聲請交付審判等情，有前揭不起訴處分書、
    處分書暨送達證書及刑事交付審判聲請狀附卷可稽，是聲請
    人於法定期間內委任律師張榮作提出本件交付審判之聲請，
    程序上並無不合，合先敘明。
三、按刑事訴訟法第258 條之1 規定告訴人得向法院聲請交付審
    判，核其立法意旨，係法律對於檢察官不起訴或緩起訴裁量
    權制衡之外部監督機制，此時，法院之職責僅在就檢察官所
    為不起訴或緩起訴之處分是否正確加以審查，藉以防止檢察
    機關濫權。依此立法精神，同法第258 條之3 第3 項規定：
    「法院就交付審判之聲請為裁定前，得為必要之調查。」，
    其所謂「得為必要之調查」，係指調查證據之範圍應以偵查
    中曾顯現者為限，不可就新提出之證據再為調查，亦不可蒐
    集偵查卷宗以外之證據，否則將與刑事訴訟法第260 條之再
    行起訴規定混淆不清（臺灣高等法院91年4 月25日刑庭會議
    法律問題研討意見參照）。又法院於審查交付審判之聲請有
    無理由時，除認為告訴人所指摘不利被告之事證未經檢察機
    關詳為調查或斟酌，或不起訴處分書所載理由違背經驗法則
    、論理法則或其他證據法則者外，不宜率予交付審判（法院
    辦理刑事訴訟案件應行注意事項第118 項參照）。至上開所
    謂告訴人所指摘不利被告之事證未經檢察機關詳為調查，係
    指告訴人所提出請求調查之證據，檢察官未予調查，且若經
    調查，即足以動搖原偵查檢察官事實之認定及處分之決定，
    倘調查結果，尚不足以動搖原事實之認定及處分之決定者，
    仍不能率予交付審判，均合先敘明。
四、經查：
  (一)本件聲請人以被告涉犯詐欺罪嫌為由向台灣高雄地方法院檢
    察署提出告訴，經該署檢察官偵查結果認：被告乙○○○固
    不否認向告訴人甲○○○借得上揭數額之款項，惟堅決否認
    有何詐欺取財犯行，辯稱：上揭款項係伊於93年11月6 日、
    同年12月20日及同年12月26日，分別向告訴人借20萬元、30
    萬元及50萬元。因伊被別人騙錢，所以就向認識10餘年之告
    訴人借錢，利息係2 分，每個月都有付2 萬元，並在付利息
    同時，簽發新本票換回原來之本票。本來要拿伊所有之房地
    給告訴人設定，但告訴人說不要，後來房子被拍賣了，所以
    才無法設定，因經濟困難，向告訴人商量利息減為1 萬元，
    95年2 月20日要拿3000元利息給告訴人，但告訴人不要，伊
    與告訴人都在市場作生意，每天都有見面，並無避不見面之
    情事等語。經查：被告向告訴人表示走投無路向其借款，因
    為被告一直哭，叫人家幫他忙，所以才借他錢，當初約定每
    月利息為2 分，告訴人只拿1 分利及被告支付利息同時簽發
    新本票換票等情，為告訴人於偵查中所自承，又被告庭呈換
    票之本票15紙，經證人即告訴人配偶林水清證稱：當初是被
    告先簽本票，每個月都換票等語，而上揭換票之本票之發票
    日，最早日期分別為93年12月5 日、同年月20日及26日，面
    額各為20萬元、30萬元及50萬元，有上揭本票影本在卷可稽
    ，則告訴人早已知悉被告之經濟狀況不佳，復又以每月換票
    之方式借款予被告並收取利息，是就此實難謂被告有何以詐
    術使人陷於錯誤之犯行。次查，被告所有之不動產，確已遭
    法院查封拍賣，有臺灣高雄地方法院民事執行處94年11月7
    日94雄院隆民祥93執56868 號通知影本在卷可佐。是以，被
    告辯稱其經濟不佳，無法如數支付利息，因而無法還款等情
    ，亦堪採信。綜上，本件純屬民事之借貸糾紛，被告尚無施
    用詐術，其主觀上亦不法所有之意圖，自難遽以詐欺取財罪
    相繩。此外，復查無其他積極證據足以認定被告有何詐欺取
    財之犯行，應認被告犯罪嫌疑不足。因而認定被告罪嫌不足
    ，故為不起訴處分在案（95年度偵字第13180 號）。嗣經聲
    請人不服而提起再議，經臺灣高等法院高雄分院檢察署檢察
    長維持原偵查檢察官上開之認定，並以：被告否認遲至94年
    12月底以後才向聲請人借款，而係於93年11月6 日、同年12
    月20日及同年12月26日即向聲請人借款，以後每個月均換票
    。究竟系爭借款於何時借貸？依卷附被告所簽付本票觀察，
    其中面額五十萬元者有94年1 月26日為到期日者，面額為30
    萬元者有94年1 月20日為到期日者，面額為20萬元者有94年
    1 月5 日為到期日者，有各該本票影本附卷可稽 (他字卷第
    20 ~24頁），足認聲請人所述系爭借款於95年1 月20日起才
    借款與事實不符，被告所辯之前開借款開始日期與客觀事證
    相符，足堪採信。因而聲請人所指稱前開借款日期，被告應
    允為其設定抵押權一事，即無從採信。至若被告於取得借款
    後，始與聲請人洽商為其辦理抵押權，縱有該等約定，惟既
    為被告取得借款以後之事，縱被告未依約履行，惟被告並不
    因此而取得不法利益，聲請人亦不因之更受財產或財產上利
    益之損害，自難論被告以詐欺罪責。聲請人執前詞聲請再議
    ，並無理由可採，而駁回告訴人上開再議之聲請，有台灣高
    等法院高雄分院檢察署95年度上聲議字第962 號處分書在卷
    可參。查前開不起訴處分及駁回再議處分之理由，已詳予論
    述系爭借款應於93年間即已支借，聲請人指稱被告於95年借
    款時應允為之辦理抵押權設定乙情，並非可採，且告訴人明
    知被告經濟狀況不佳，仍同意其每月換票借款並收取利息，
    被告並未施用詐術使其陷於錯誤等情，對照全偵查卷內現有
    之卷證資料，並無不合，檢察官所為之認事用法，並無違背
    經驗法則、論理法則或其他證據法則之情形。
  (二)至聲請人於本件指稱被告所提出之本票債務係93年間之債務
    與本案無關云云，惟：聲請人就被告借款之時點，原於告訴
    狀中記載被告係95年1 月20日向其借款，嗣又改稱係94年12
    月底借款，前後指述已有矛盾，且其前於檢方偵訊時，並未
    提及卷附被告所提出之本票債務係另行借貸之債務而與本案
    無關，卻於其詐欺告訴案經檢察官為不起訴處分，並其再議
    之聲請遭駁回後，旋改稱該本票債務係被告之前所支借而已
    經清償云云，所述已難信為實，況被告若確有另行借貸本票
    債務而已清償，兩造間即應有長期之金錢往來，則被告既已
    清償其前所積欠之本票債務，其復行向聲請人借貸本件債務
    ，衡情應無需特別提出以不動產為抵押擔保之條件，以誘使
    聲請人借款，是聲請人指稱被告以提供抵押為由詐騙借款乙
    情，尚無足採，再者聲請人於偵訊時已自承知悉被告經濟狀
    況不佳，卻仍同意借款幫忙被告，並讓被告以每月換票之方
    式借款而收取利息，顯見被告於此並未施用詐術使聲請人陷
    於錯誤而借貸，自無足成立詐欺取財罪責，是本案縱經調查
    被告所提出之本票債務是否為他筆債務，亦不足以動搖原偵
    查檢察官事實之認定及處分之決定，聲請人聲請交付審判並
    無理由。
五、綜上所述，本案經本院審核結果，尚乏積極證據足資審認被
    告有何詐欺之犯行，而原偵查檢察官所為之不起訴處分及臺
    灣高等法院高雄分院檢察署檢察長所為再議駁回之處分，並
    無聲請人所指摘不利被告之事證未經詳為調查或斟酌之情事
    ，其採證與認事用法，亦無違背經驗法則、論理法則與證據
    法則之處，則聲請人猶執前詞聲請交付審判，指摘原不起訴
    處分及再議駁回處分之理由不當，復未能提出原偵查卷內所
    有之確切證據供本院調查參酌，以推翻原不起訴處分及再議
    駁回處分之理由，揆諸上開說明，本件交付審判之聲請為無
    理由，應予駁回。
六、依刑事訴訟法第258條之3 第2 項前段，裁定如主文。
中    華    民    國    95    年    9     月    5    日
                  刑事第十六庭審判長法  官  黃惠玲
                                    法  官  將志宗
                                    法  官  郭宜芳
以上正本證明與原本無異。
本裁定不得抗告。
中    華    民    國    95    年    9     月    5    日
                                    書記官  陳素徵


司法院資訊處製作；財團法人民間司法改革基金會備份。
